臺灣高等法院民事判決
110年度續字第1號
請  求  人
即  上訴人  金王蘭春
法定代理人  金麗生  

相  對  人
即被上訴人  金明仁  
訴訟代理人  陳詩文律師
            林羿樺律師
            劉宜昇律師

上列當事人因本院109年度重上字第597號請求所有權移轉登記事
件於中華民國109年12月28日調解成立後，上訴人請求撤銷調解
繼續審判，本院不經言詞辯論，判決如下：
    主      文
請求駁回。
請求訴訟費用由請求人負擔。
    事實及理由
一、本件請求人即上訴人主張：伊為相對人之母親，坐落新北市
    ○○區○○段0000地號土地應有部分1/4，及其上同段OOOO建號
    建物全部（門牌新北市○○區○○○路00巷0號1樓，下稱系爭房
    屋，與前開土地合稱系爭房地），係伊出資購買，僅借用相
    對人名義登記為所有人，因相對人不盡孝道奉養伊，爰以起
    訴狀繕本送達相對人，作為終止兩造間借名契約之意思表示
    ，相對人應將前開房地所有權移轉登記給伊，兩造在移付調
    解（下稱系爭調解）時，伊雖委任訴訟代理人謝孟峰律師（
    下稱謝律師）陪同伊法定代理人乙○○到場，乙○○在惡劣條件
    下原不願簽字調解，但調解委員及謝律師，為求調解成功，
    未告訴乙○○正確法律觀念，亦未明白告知調解內容之利弊，
    致調解內容未包含要相對人向伊道歉之效果，僅以金錢衡量
    是否調解，無法使相對人傷害伊之行為受到法律制裁，昭告
    親友以正視聽；調解庭法官到場後，亦稱伊會受敗訴之不利
    益，乙○○因此心生畏懼，故在不知自己有何權利及不知調解
    有何不良後果之情形下，成立系爭調解，顯然不公平。乙○○
    僅在監護權限內為伊法定代理人，僅有權代表伊起訴，惟無
    權代表伊成立系爭調解及拋棄另案請求權；縱認乙○○得代表
    伊拋棄另案請求權，且日後經法院判決相對人應移轉登記前
    開房地所有權確定，因伊之繼承人有乙○○、相對人及參加調
    解人金妮臻、於調解期日到場之金怡臻，及訴外人金倖生、
    金秀生、金永福3人（下合稱金倖生等3人），彼等日後對系
    爭房地均有潛在應有部分，乙○○代表伊同意調解，與伊之利
    益相反，依法不得代理；乙○○未受當日未到場之金倖生等3
    人授權，亦不得代理金倖生等3人同意於系爭調解成立時拋
    棄伊對系爭房地之民事請求權；況系爭調解成立之結果，係
    伊與金妮臻受有利益，乙○○卻代表伊拋棄另案得對相對人行
    使刑事追訴權之利益，違反法律禁止規定。為此，因系爭調
    解有上開無效或得撤銷之原因，爰請求撤銷系爭調解，並請
    求繼續審判等語。
二、按第一審訴訟繫屬中，得經兩造合意將事件移付調解。前項
    情形，訴訟程序停止進行。調解成立時，訴訟終結。移付調
    解有無效或得撤銷之原因者，當事人得請求繼續審判，民事
    訴訟法第420條之1第1項、第2項、第4項分別定有明文。上
    開規定，依民事訴訟法第463 條規定，於第二審程序準用之
    。又當事人對於移付調解請求繼續審判，應於30日之不變期
    間內提起，其原因發生或知悉在後者，均自知悉時起算，此
    觀民事訴訟法第420條之1第4項準用同法第380 條第2 項、
    第4項及第500條第1項、第2項規定即明。本件係經兩造合意
    移付調解，於民國109年12月28日經調解委員調解而在本院
    成立系爭調解，有本院公務電話紀錄表、調解筆錄可稽（見
    本院109年度重上字第597號卷〈下稱本院重上卷〉第25頁、第
    41至42頁）。請求人於110年1月27日具狀主張系爭調解應予
    撤銷，請求繼續審判（本院110年度續字第1號卷〈下稱續字
    卷〉第3至8頁），尚未逾30日之不變期間，程序上合法，先
    予敘明。
三、次按所謂無效或得撤銷之事由，包括私法上及訴訟上之無效
    或得撤銷而言。前者如和解有內容違反法律強制禁止規定或
    背於公序良俗，或和解有詐欺、脅迫、錯誤等情形；後者如
    和解之當事人，無當事人能力或無訴訟能力、當事人不適格
    、訴訟代理人無特別代理權等情形。且該無效或得撤銷原因
    之有無，悉依和解成立時之狀態決之，不包括和解成立前存
    在或和解成立後發生之事由在內，從而倘無民事訴訟法第38
    0 條第2 項之情形，自無繼續審判之可言（最高法院52年台
    上字第500號判決意旨參照）。又和解不得以錯誤為理由撤
    銷之。但有左列事項之一者，不在此限：和解所依據之文
    件，事後發見為偽造或變造，而和解當事人若知其為偽造或
    變造，即不為和解者。和解事件，經法院確定判決，而為
    當事人雙方或一方於和解當時所不知者。當事人之一方，
    對於他方當事人之資格或對於重要之爭點有錯誤，而為和解
    者，民法第738條規定甚明。至民法第88條第1項所謂意思表
    示之錯誤，表意人得撤銷之者，以其錯誤係關於意思表示之
    內容為限；亦即係指意思表示之內容或表示行為有錯誤者而
    言，與為意思表示之動機有錯誤之情形有別（最高法院43年
    台上字第570號、51年台上字第3311號判決意旨參照）。再
    按當事人對於移付調解主張有無效或得撤銷之原因，請求繼
    續審判，顯無理由者，得不經言詞辯論，以判決駁回之，此
    觀民事訴訟法第420 條之1 第4 項準用同法第380 條第2 項
    、第4 項、第502 條第2 項之規定自明。
四、經查：
(一)本件請求人為受監護宣告之人，無行為能力，其法定代理人
    為乙○○；相對人為51年出生之人，已滿20歲等情，有原法院
    107年度監宣字第575號裁定及相對人戶籍謄本可稽（原審卷
    第175至176頁；原法院108年度板司調字第335號卷第35頁）
    。故本件未發生無當事人能力或無訴訟能力、當事人不適格
    之調解無效情形。
(二)兩造合意移付調解後，於109年12月28日調解程序期日當日
    ，係由請求人之法定代理人乙○○及其所委任之謝律師、相對
    人本人及所委任之訴訟代理人陳詩文律師、參加調解人金妮
    臻一同到場進行調解乙節，有民事委任狀及調解期日報到單
    及調解程序筆錄可按（本院109年度上移調字第595號卷〈下
    稱本院調字卷〉第29頁、第31頁、第69至70頁；續字卷第67
    頁）。足認請求人法定代理人乙○○對於本件調解程序之進行
    過程及成立調解之緣由，應當知之甚稔。觀諸請求人所提乙
    ○○於前開調解期日未經法院許可而錄音之譯文內容（續字卷
    第15至34頁），可知當日到場之乙○○、謝律師、金妮臻，均
    有就相對人於調解成立後應按月給付金錢予請求人之始日、
    請求人及金妮臻願意撤回對相對人所提刑事告訴之按月給付
    金額最低門檻數額若干、相對人按月給付金額是否包含相對
    人對請求人應分攤之醫藥費在內、相對人就系爭房屋收取之
    每月租金是否需按月全額交付請求人等事項，相互討論、磋
    商及陳述意見，甚且於法官到場勸導當事人之過程中，乙○○
    亦就相對人按月給付金額是否包含分攤請求人之醫藥費用乙
    事，陳明：「醫藥費還要再分擔」，及就相對人按月給付金
    額是否包含返還租金乙事，陳明：「全部還」，暨就請求人
    於系爭調解成立之同時是否撤回對相對人之刑事告訴部分，
    陳明：「1萬5，傷害罪兩個都撤。」、「我有把媽媽的金額
    明細帶在身邊，他如果要看，麻煩庭長幫忙轉達他（甲○○）
    」之行為（續字卷第33至34頁）；復於兩造及參加調解人金
    妮臻均就調解之內容成立合意，經兩造及其等訴訟代理人、
    金妮臻於閱覽調解筆錄內容無訛後簽名確認之事實，有系爭
    調解筆錄可按（本院移調卷第73至74頁；續字卷第11頁）。
    參佐前開調解筆錄第1項係約定相對人願於110年1月4日給付
    請求人30萬元，第2項係約定相對人願於同年1月20日起按每
    月20日給付原審判決附表所示房地租金2萬8000元於請求人
    設於中華郵政板橋漢生郵局（帳號：0000000-0000000號）
    ；於114年7月20日起按每月20日給付3萬8000元（含租金2萬
    8000元及扶養費1萬元），至請求人逝世之日止等內容（續
    字卷第11頁），核與乙○○於前開調解程序期日代表請求人表
    示「醫藥費還要再分擔」，及謝律師代理請求人表示「28,0
    00元要全部交出來」之意思相符；且同調解第3項約定請求
    人及金妮臻同意於請求人收受
　　第1項給付之同時，撤回新北市○○區○○○○○000○○○○○0000號傷
    害等案件告訴（下稱另案刑事告訴）及拋棄其餘民事請求，
    以第4項約定兩造其餘請求均拋棄，及以第5項約定訴訟費用
    各自負擔部分，亦核與乙○○代表請求人當場所陳：「1萬5，
    傷害罪兩個都撤。」，及謝律師代理請求人所述：「我們會
    撤傷害罪，但1萬5她會撤。」之意思相符，此以系爭調解筆
    錄對照請求人提出之前開錄音譯文即明（續字卷第9至11頁
    、第33至34頁）。堪認系爭調解內容之約定，符合兩造當事
    人及參加調解人之真意，亦係針對兩造間重要爭點（即相對
    人是否對請求人盡扶養義務）予以磋商並成立調解，當無發
    生民法第738條第3款所謂「當事人之一方對於重要之爭點有
    錯誤而為和解」之得撤銷情形甚明。
(三)又所謂因被脅迫而為意思表示，係指因相對人或第三人以不
    法危害之言語或舉動加諸表意人，使其心生恐怖，致為意思
    表示而言（最高法院95年度台上字第2948號裁判要旨參照）
    。觀之請求人所提錄音譯文，未見調解委員、謝律師或法官
    有何以不法危害之言語或舉動，脅迫乙○○必須簽署調解筆錄
    ，而致乙○○因心生畏懼始受迫成立調解情事（本院卷第15至
    34頁）。斟酌調解委員當時係因乙○○表示：「那沒關係阿，
    那他就被關阿，因為他現在緩起訴，如果他被關，我們再用
    民事求償來養我媽媽。」後，而就有關相對人所涉刑事案件
    部分，當場陳述其認為相對人不會因該刑事案件被關、法院
    怎判的我們很難評斷機會微乎其微、這是侮辱長輩，不是重
    傷害，會被關的可能性也不是沒有，但微乎其微法律會輕重
    平衡點，如果他把媽媽打的很重，打成重傷了，法院怎麼判
    ？很難評斷，你們也不要去期待他會被關，如果他今天一定
    被關那他可能會跟你們和解等意見（本院卷第15頁），此乃
    調解委員之個人主觀意見及價值判斷；而謝律師在調解程序
    中所陳：傷害罪不重，因為他前面盜領你父親的錢，而且也
    還了185萬元，所以他也知道，但這各是對他來講，真的意
    義不大，因為侵占金額超過200萬可能會被判刑到6個月等語
    （本案卷第25至26頁），亦為其勸導金蘭生考量是否同意調
    解之個人主觀意見；依此，斟酌調解委員、謝律師之前開意
    見陳述用語，查無客觀上一般人通常會認為係受不法惡害告
    知之恫嚇言詞，自難認本件有請求人所主張調解委員、謝律
    師脅迫乙○○成立和解之情事存在。
(四)而本件是因謝律師及參加調解人金妮臻，於調解過程中向書
    記官表示希望法官下來勸導後，法官始到場，並對請求人該
    方表示：對方有沒有律師，對方喔，謝律師，他們條件大概
    到哪裡？這樣談喔，乾脆用判的，因為你們意見那麼多，等
    一下我先聽律師意見這樣比較快，1/4是多少等語（續字卷
    第33頁），衡情應係法官本於不強迫當事人成立調解之立場
    ，向當事人說明如雙方對於調解條件之差距過大，其等爭執
    事件即由本院依通常訴訟程序繼續審理並為判決之意，合於
    民事訴訟法第463條準用第420條之1第2項：「…調解成立時
    ，訴訟終結。調解不成立時，訴訟程序繼續進行。」規定；
    揆諸同法第422條規定：「調解程序中，調解委員或法官所
    為之勸導及當事人所為之陳述或讓步，於調解不成立後之本
    案訴訟，不得採為裁判之基礎。」可知法官前開勸導之言詞
    ，縱於本件調解不成立時，法院亦不得採為裁判之基礎，自
    無可能發生請求人所指「因法官語帶強勢說其終究會敗訴之
    不利而致乙○○心生畏懼」之情。況本件係於法官到場勸導乙
    ○○、金妮臻等人約15分鐘後，乙○○始針對請求人是否撤回刑
    事告訴乙事，表明：「1萬5，傷害罪兩個都撤」（本院卷第
    29頁、第34頁），再由兩造及參加調解人金妮臻合意成立調
    解；由此益徵乙○○在調解之過程中，確可本於自由意思提出
    條件，供兩造討論、磋商，顯無自由意志受脅迫之情形。
(五)請求人雖謂：乙○○僅為監護權限內之法定代理人，有權為其
    起訴，但不得為其拋棄另案請求權；系爭房地日後為其遺產
    ，屬乙○○、相對人、金妮臻、金怡臻、金倖生等3人可繼承
    之潛在應有部分，乙○○未獲金倖生等3人授權，即代表其拋
    棄請求移轉登記房地所有權之權利，與其利益相衝突，乙○○
    所為係違反程序等語。惟按監護人於監護權限內，為受監護
    人之法定代理人。成年人之監護，除本節有規定者外，準用
    關於未成年人監護之規定。民法第1098條第1項、第1113條
    定有明文。又法定代理人於訴訟上之權限雖未有明文規定，
    惟其權限並未如特別代理人受有民事訴訟法第52條第4項但
    書規定之明文限制，而不得為捨棄、認諾、撤回、和解之行
    為，解釋上應為立法者所刻意不設限制者，故應解為法定代
    理人得為一切訴訟行為，包括捨棄、認諾、和解及撤回等行
    為。至監護人之行為與受監護人之利益相反或依法不得代理
    時，法院得因監護人、受監護人、主管機關、社會福利機構
    或其他利害關係人之聲請或依職權，為受監護人選任特別代
    理人。前開規定於成年人之監護亦準用之。而繼承因被繼承
    人死亡而開始。繼承人自繼承開始時，除本法另有規定外，
    承受被繼承人財產上之一切權利、義務。民法第1098條第2
    項、第1113條、第1147條、第1148條第1項分別定有明文。
    故繼承人應自繼承開始時，始承受被繼承人財產上之一切權
    利義務，在繼承開始前對於被繼承人財產上之權利，不過有
    因繼承開始而取得之期待權，並無所謂既得權。茲查，請求
    人於系爭調解成立時仍生存，繼承尚未開始乙情，此觀兩造
    及金妮臻係以調解筆錄第2項，將相對人自114年7月20日起
    按月給付請求人3萬8000元之終期，約定為請求人逝世之日
    即明（續字卷第11頁）。依此，包含乙○○、金妮臻、金怡臻
    、金倖生等3人及相對人在內之人，於系爭調解成立斯時，
    尚無因繼承請求人遺產而取得系爭房地所有權及所衍生之任
    何請求權存在，自無任何可授權乙○○行使之權利，乙○○亦尚
    不得基於請求人之繼承人身分，就系爭房地所有權行使任何
    權利。則乙○○以法定代理人身分，代表請求人成立調解，並
    同意請求人於調解成立後，拋棄請求相對人辦理系爭房地所
    有權移轉登記之權利乙事，乃是為請求人行使實體法上權利
    ，核與乙○○本人日後得否繼承遺產、是否因繼承分割而取得
    系爭房地所有權之判斷無涉，自難認乙○○與請求人間有利益
    相反或衝突之情形。況乙○○代表請求人成立調解之行為，乃
    法定代理人所為之訴訟上行為，核與民法第1101條第1項關
    於監護人使用、代為或同意處分受監護人財產之情形不同；
    另金妮臻參加系爭調解，同意於請求人收受相對人交付30萬
    元之給付後，即撤回其對相對人所提傷害告訴及拋棄其餘民
    事請求權之約定，乃金妮臻本人所為之撤回告訴、拋棄民事
    請求權之意思，核與乙○○代表請求人所為之意思，並非同一
    ，要無乙○○擅自處分金妮臻利益之情事發生。是以，請求人
    於調解成立後逕謂：乙○○僅得代表其提起訴訟，不得代表其
    撤回另案刑事告訴或拋棄其他權利，乙○○未獲金倖生等3人
    之授權，不得代表其拋棄請求相對人移轉登記系爭房地所有
    權之權利，乙○○對系爭房地有潛在應有部分，卻代表其及金
    妮臻拋棄另案得對相對人訴追之利益，顯然利害衝突，系爭
    調解違反程序云云，應有誤會。
(六)至請求人於移付調解時，雖同時委任謝律師到場，惟系爭調
    解既是由乙○○代表請求人為同意成立調解之意思表示，謝律
    師因於調解程序中在場，而在調解筆錄內簽名確認請求人同
    意之調解內容，核與本人之意思無悖。至謝律師與乙○○間關
    於調解內容之溝通是否順暢，或謝律師受請求人委任而提供
    之法律專業服務是否滿足請求人之要求，乃彼等委任契約之
    內部關係，核與系爭調解有無錯誤或得撤銷之原因存在之判
    斷無涉，故請求人逕以謝律師未對乙○○告知調解內容之利弊
    、未告知正確法律觀念為由，指摘系爭調解有無效或得撤銷
    之原因存在，並請求繼續審判云云，自屬無據。
(七)此外，系爭調解內容查無任何違反法律強制禁止規定或背於
    公序良俗之情，請求人亦未就此部分具體指摘系爭調解有何
    無效、得撤銷或該當於民法第738條第1款、第2款之錯誤事
    由存在。加以乙○○代表請求人同意成立之調解，係經兩造討
    論、磋商後，本於當事人之自由意思所成立，依卷內所附證
    據，均未見兩造及參加調解人於成立調解當時，有何因違反
    法律強制規定而同意成立調解之情，業如前述。則請求人事
    後主張：系爭調解內容與程序存有嚴重之瑕疵，違反法律規
    定或違背公序良俗，乙○○不得代表請求人為調解，應予撤銷
    云云，應無可取。
五、綜上所述，請求人主張系爭調解有無效或得撤銷之原因，其
    就已終結之訴訟得請求繼續審判云云，核非正當，依照上開
    說明，尚不得請求繼續審判。從而，請求人請求就已終結之
    訴訟繼續審判，顯無理由，不應准許，爰不經言詞辯論，予
    以判決駁回之。
六、據上論結，本件請求繼續審判為無理由，依民事訴訟法第46
    3項、第420條之1第4項、第380條第2項、第4項、第502條第
    2項、第78條，判決如主文。
中　　華　　民　　國　　110 　年　　4 　　月　　30　　日
              民事第八庭   
                  審判長法  官  陳邦豪
                        法  官  古振暉
                        法  官  胡芷瑜
正本係照原本作成。
如不服本判決，應於收受送達後20日內向本院提出上訴書狀，其
未表明上訴理由者，應於提出上訴後20日內向本院補提理由書狀
（均須按他造當事人之人數附繕本）上訴時應提出委任律師或具
有律師資格之人之委任狀；委任有律師資格者，另應附具律師資
格證書及釋明委任人與受任人有民事訴訟法第466 條之1第1項但
書或第2項所定關係之釋明文書影本。如委任律師提起上訴者，
應一併繳納上訴審裁判費。
中　　華　　民　　國　　110 　年　　4 　　月　　30　　日

                        書記官  莊智凱